【裁判字號】    89,訴,3381
【裁判日期】    891011
【裁判案由】    損害賠償
【裁判全文】
臺灣臺北地方法院民事判決  八十九年度訴字第三三八一號
    原      告  己○○
                戊○○
                甲○○
                乙○○
                丙○○
                丁○○
                              .
    右六人共同
    訴訟代理人  顏文正律師
    被      告  庚○○              住台北市○○路四十五巷五號一樓
右當事人間請求清償借款等事件，本院判決如左：
        主    文
被告應給付原告己○○新台幣陸拾萬元，給付原告甲○○新台幣柒拾參萬元，給付原
告乙○○新台幣柒拾萬元，給付原告丙○○新台幣捌拾萬元，及均自民國八十八年三
月十日起，至清償日止，按年息百分之五計算之利息。
被告應給付原告戊○○新台幣壹佰壹拾萬元，及其中新台幣伍拾萬元部分，自民國八
十八年三月十日起，另外新台幣陸拾萬元部分，自民國八十九年九月七日起，均至清
償日止，按年息百分之五計算之利息。
被告應給付原告丁○○新台幣陸拾柒萬元，及自民國八十九年九月七日起，至清償日
止，按年息百分之五計算之利息。
訴訟費用由被告負擔。
本判決第一項於原告己○○為被告供擔保新台幣貳拾萬元後，得假執行。
本判決第二項於原告戊○○以新臺幣拾柒萬元為被告供擔保後，得假執行。
本判決關於原告甲○○、乙○○、丙○○、丁○○部份，得假執行。
        事    實
甲、原告方面：
壹、聲明：如主文第一、二、三項所示，並願供擔保，請准宣告假執行。
貳、陳述：
一、被告庚○○於民國八十四年一月間自任會首，召集每會新台幣（下同）二萬元、
    連同會首在內共計四十二會次之互助會一組，約定會期自同年一月十五日起至八
    十六年十二月十五日止，除首會不開標外，每月十五日開標一次，每逢六月、十
    二月加標一次，並採內標制。原告甲○○、丙○○、丁○○、乙○○均係會員，
    詎庚○○明知每期互助會開標均應有會員得標，縱無人投標亦應與相關活會會員
    協調由一人得標，不得擅自隱瞞上情、佯裝有會員得標而收取會款，竟因個人投
    資失利及遭部分死會會員相繼倒會，亟需籌措資金周轉，遂於八十五年七月間起
    ，竟圖為自己不法之所有，而萌生概括之詐欺犯意：（一）連續利用刑事判決書
    附表所示之互助會開標時間，無人到場投標之機會，或於有其他會員到場時，以
    在標單上偽填金額，口頭表示係某會員得標之方式，向各該期活會會員佯稱有會
    員以如上開附表所示之金額得標，致各該期活會會員陷於錯誤而如數交付會款予
    庚○○。又上開互助會進行至八十六年六月中旬即第三十五會期時，由於僅剩八
    次開標即告結束，會員己○○、王翔懋、丁○○、詐淑雯、王詠詩、甲○○（二
    會）等人因認為渠等乃係末八會（然實際上除己○○等八會外，實際上尚有劉正
    典、林光洋、廖麗瑛、丙○○、乙○○（二會）、葉洪美枝、柯淑梅、楊淑娥（
    會單姓名為鄭玉屏）、許耀宗等十會活會），遂與庚○○達成渠等均不再繳交會
    款，自行依序得標之協議，庚○○為免事發，乃按月依序支付第三十五、三十六
    、三十七、三十八、三十九等期會款予己○○、王翔懋、林美容、許淑雯、王詠
    詩等五會。至同年十一月中旬第四十期互助會開標前，會員劉正典、林光洋、廖
    麗瑛等三人亦認渠等為末三會，而與庚○○達成渠等均不再繳交會款，自行依序
    得標之約定，惟於合會結束後，被告庚○○仍不給付甲○○、乙○○、丙○○、
    丁○○會款。
二、庚○○明知其自前開八十五年七月間起已因資金周轉困難，需以前開方式詐騙會
    款，實際上已無支付之能力，亦無另行召組互助會之真意，竟又基於前開概括之
    詐欺犯意，於：（一）八十六年八月二十五日，以需款孔急為由，向戊○○佯稱
    欲借調三十萬，並稱近日內將自任會首再召集每會二萬元之互助會一組，邀同戊○○加入，允諾借款期限一個月，並交付其夫蕭泉豹之支票一紙為擔保，致戊○○誤信其有清償能力及籌組新會之意思，而匯款三十萬元至不知情之蕭泉豹帳戶
    內，由庚○○提領使用。同年十一月十六日，庚○○復以其母急需用款，且所召
    集之互助會款尚未收齊為由，簽立借據再向戊○○商借二十萬元，致戊○○再度
    陷於錯誤而如數支付上開款項予庚○○。（二）八十六年七月二十二日，以需款
    使用為由，向己○○佯稱欲借貸五十萬元，至己○○誤信其有清償之能力而如數
    支付。復於八十七年一月間，至台北第一商業銀行雙園辦事處開立個人支票帳戶
    、領票使用，以佯裝其個人財務狀況尚屬良好，而再度於同年四月中，開立個人
    支票向己○○借貸十萬元，致己○○再度陷於錯誤而借貸之。（三）八十六年十
    月間，向前開八十四年召組之互助會員乙○○佯稱將於該月召組另一每會二萬元
    之互助會一組，邀同乙○○參加，致乙○○不知有詐而同意參加上開互助會三會
    ，並支付首會款六萬元予庚○○。復於同年十一月一日再度交付四萬九千五百元
    之互助會款予庚○○。嗣八十八年十二月間前開八十四年召組之互助會期結束後
    ，原告等多人先後向庚○○催討積欠之會款或借款，庚○○分別開立支票應付，
    俟多數支票均遭退票，無法隱瞞時，始於八十七年四月間召開債權人會議，原告
    等多人始知上情。有關被告涉及詐欺部分業  鈞院以八十八年度易字第六○一號
    刑事判決認定確有詐欺情事，判處有期徒刑二年在案。
三、按因故意或過失不法侵害他人之權利者，負損害賠償責任。稱消費借貸者謂當事
    人約定一方移轉金錢或其他代替物之於他方而他方以種類、品質、數量相同之物
    返還之契約。又借用人應於約定期限內返還與借用物種類、品質、數量相同之物
    。民法第一百八十四條第一項、第四百七十四條、第四百七十八條前段定有明文
    ，又合會在民法修正前係屬無名契約，會首依合會約定有於得標或期滿給付會款
    之義務，是原告乙○○、丙○○、甲○○等依侵權行為、合會會款請求權為請求
    ，原告己○○、戊○○依侵權行為及借貸關係為請求。查被告尚積欠乙○○新台
    幣（下同）七十萬元、丙○○八十萬元、甲○○七十三萬元、丁○○六十七萬元
    、己○○六十萬元、戊○○一百十萬元，是依上開請求，被告有義務給付上開各
    金額予原告。
四、被告所指提出價值十萬元之珠寶予己○○，以抵十萬元債務云云，並不實在。被
    告固有交付珠寶乙批予己○○，惟乃係委由己○○出售，再以售得價金扣抵欠款
    ，然該批珠寶尚未售出，自無法扣抵。又被告指戊○○知道有抵債之事，亦為戊○○否認。從而，被告確實積欠己○○六十萬元。
參、證據：提出本院八十八年度易字第六０一號刑事判決、債權人金額明細表各一份
    （以上均影本）為證。
乙、被告方面：
壹、聲明：原告之訴及假執行之聲請均駁回。
貳、陳述：
一、我有借錢沒錯，刑事部分已上訴。我沒有詐欺。被告有向原告己○○借陸拾萬元
    ，後來拿三件珠寶給他扺十萬元他有接受。戊○○也知道。如果己○○請求陸拾
    萬元，珠寶賣不出去應該還給我。
二、我有向原告戊○○借壹佰壹拾萬元，還沒還。我有欠原告甲○○會款七十三萬元
    ，我也欠原告乙○○會款七十萬元，欠原告丙○○會款八十萬元、欠原告丁○○
    會款六十七萬元。以上欠款在原告告被告之前已到期。我先生有房子想賣房子來
    解決，還沒有賣掉現在沒有錢還。
        理    由
一、原告起訴主張被告分別向原告戊○○借款壹佰壹拾萬元，向原告己○○借陸拾萬
    元，被告並積欠原告甲○○會款七十三萬元，欠原告乙○○會款七十萬元，欠原
    告丙○○會款八十萬元，欠原告丁○○會款六十七萬元等情，為被告所自認，堪
    原告主張為真實。惟被告對於原告己○○請求清償借款六十萬元部分，則主張其
    曾提供三件珠寶計值十萬元予原告己○○抵債等語。業據原告否認。被告陳稱知
    悉此情事之原告戊○○亦稱其聽己○○說是委託己○○賣等語（詳本院八十九年
    九月六日筆錄），被告復未提出其他證據證明其與原告己○○間有以三件珠寶抵
    債十萬元之合意，被告之主張尚無可採。被告雖又稱，如非抵債，原告己○○亦
    未將珠寶賣出抵債，應將珠寶返還等語。惟本件原告係請求給付金錢，與被告主
    張之返還珠寶，給付之種類並不相同，被告亦不得依民法第三百三十四條主張抵
    銷。被告之抗辯尚無理由。從而原告分別依消費借貸或合會法律關係，原告戊○○請求返還借款壹佰壹拾萬元，原告己○○請求返還借款陸拾萬元，原告甲○○
    請求返還會款七十三萬元，原告乙○○請求返還會款七十萬元，原告丙○○請求
    返還會款八十萬元，原告丁○○請求返還會款六十七萬元，並請求自如主文所示
    起算日起至清償日止按年息百分之五計算之利息，均有理由，應予准許。原告就
    所提消費借貸或合會法律關係，及侵權行為法律關係，既係請求本院擇一為為原
    告勝訴之判決，原告主張之消費借貸（原告戊○○、己○○部份）或合會（原告
    甲○○、乙○○、丙○○、丁○○部份）法律關係既已獲勝訴判決，侵權行為部
    份即無庸贅述，併予敘明。
二、假執行之宣告：原告戊○○、己○○陳明願供擔保以代釋明聲請宣告假執行，核
    無不合，爰酌定相當擔保金額，准予宣告假執行。原告甲○○、乙○○、丙○○
    、丁○○部份係本於合會有所請求而涉訟，爰依職權宣告假執行。
三、結論：本件原告之訴為有理由，依民事訴訟法第七十八條、第三百九十條第二項
    、第三百八十九條第一項第二款，判決如主文。
中      華      民      國    八十九    年      十      月    十一      日
                          民事第五庭法      官  賴  泱  樺
右為正本係照原本作成
如對本判決上訴，須於判決送達後廿日內向本院提出上訴狀
中      華      民      國    八十九    年      十      月    二十      日
                                    法院書記官  江  婉  容


司法院資訊處製作；財團法人民間司法改革基金會備份。
